【裁判字號】    89,易,600
【裁判日期】    900622
【裁判案由】    違反醫師法等
【裁判全文】
臺灣基隆地方法院刑事判決                          八十九年度易字第六００號
    公  訴  人  臺灣基隆地方法院檢察署檢察官
    被      告  癸○○
    被      告  丁○○
右列被告因違反醫師法等案件，經檢察官提起公訴（八十九年度偵字第二五九六號）
及併案審理（九十年度偵字第一０二０號），本院判決如左：
    主  文
癸○○、丁○○共同未取得合法醫師資格，擅自執行醫療業務，癸○○處有期徒刑壹
年，丁○○處有期徒刑貳年。
    事  實
一、丁○○係設址於基隆市○○路一一五號「永康診所」之負責人，自民國（下同）
    八十六年十二月起，以每月新台幣（下同）十萬元之代價僱請具醫師資格之癸○○，由癸○○擔任負責醫師，並與中央健康保險局（下稱中央健保局），約定為
    辦理全民健康保險局保險醫療業務之特約診所，以向中央健保局申請健保醫療給
    付。丁○○明知自己未取得合法醫師資格，不得執行醫療業務，竟與癸○○共同
    基於意圖為自己不法所有之犯意聯絡，於八十九年一月九日（週休二日之星期日
    ）癸○○休診時，由丁○○在診所內擅自對己○○、辛○○、庚○○、甲○○、
    楊宗霖等人從事診察、診斷及開立全民健保處方箋明細（下稱處方箋），交由診
    所附設藥房內不知情之護士小姐為病患調劑藥品、打針等醫療行為，癸○○明知
    其並未替上開病患親自看診，竟將此不實事項登載於業務上所製作之上開病患病
    歷上，藉以掩飾由丁○○看診之事實，並持以向中央健保局行使申請健保醫療給
    付，足以生損害於衛生主管機關基隆市衛生局對醫師執行醫療業務之管理及中央
    健保局對於審核醫療費用之正確性，並致中央健保局陷於錯誤，交付上開健保醫
    療給付達新台幣（下同）一千七百六十二元。嗣為中央健保局循線查獲後，丁○○已於八十九年四月一日起主動與中央健保局終止合約。另周紹基為台北縣萬里
    鄉「野柳診所」之負責人兼醫師（檢察官另行起訴），為從事醫療業務之人，並
  與中央健保局簽訂「全民健康保險特約醫事服務機構合約」。明知丁○○經營之
    「永康診所」業於八十九年四月一日與中央健保局終止合約，竟與癸○○及丁○○共同基於同前之犯意聯絡，於八十九年四、五月間，由癸○○、及未具醫師資
    格之丁○○在「永康診所」為戊○○、林螢發、壬○○、張書堂、乙○○○、朱
    進升、丙○○、黃金鐘等八人看診，其中僅有乙○○○曾至「野柳診所」看診過
    一次，餘戊○○等七人及乙○○○其餘二次均在「永康診所」就診，再由周紹基
    以「野柳診所」名義，製作業務上不實之上開病患病歷表，持向中央建保局行使
    申請健保醫療給付，足以生損害於戊○○等八人醫療記錄之正確性及衛生主管機
    關基隆市、台北縣衛生局對醫師執行醫療業務之管理，中央健保局對於審核醫療
    費用之正確性，並致使中央健保局陷於錯誤，交付上開健保醫療給付達新台幣五
    千五百三十二元。嗣為中央健保局循線查獲。
二、案經中央健保局函送臺灣基隆地方法院檢察署檢察官偵查起訴及移送併案審理。
    理  由
一、訊據被告癸○○、丁○○均矢口否認有何違反醫師法及偽造文書之犯行，俱辯稱
    ：八十九年一月九日當天是癸○○看診並製作病歷，八十九年四月一日永康診所
    與中央健保局終止合約後，即停業未再為人看診，如有人欲看病，則載往周紹基
    所經營之野柳診所就診云云。然查：
（一）被告丁○○於八十九年一月九日週休二日之星期日為人看診之事實，業據證人
      己○○、辛○○、庚○○、甲○○於中央健保局訪談及偵查中證述明確（詳八
      十九年度偵字第二五九六號偵查卷第十八、二十六、三十一、三十六、一百頁
      ），並於本院審理時當庭指認被告丁○○為人看診乙節無訛（詳本院九十年五
      月十八日訊問筆錄），並有中央健保局八十九年六月二十一日健保稽字第八九
      ００九七五六號函及附件在卷足憑，雖證人己○○、辛○○於本院審理時稱：
      不確定八十九年一月九日係被告何人看診，惟查，證人己○○曾多次前往「永
      康診所」就診（八十八年六月二十七日、六月二十九日、十一月十四日、八十
      九年一月九日、二月十九日、二月二十一日、三月二日），證人辛○○亦曾二
      次至前開診所就診（八十九年一月九日、一月十二日），距本院審理之時已相
      隔一年多，就記憶所及，僅能確定曾經為被告丁○○診療，至於詳細日期由何
      人看診則無法確定，實屬可能，而中央健保局訪談時間為八十九年三月十四日
      ，證人記憶猶新，因而中央健保局之訪談紀錄自屬可採。又被告癸○○於八十
      九年一月二十七日中央健保局訪談時亦自承伊週休二日之星期日休診（詳偵查
      卷第四十七頁），益證八十九年一月九日確係被告丁○○為人看診至明。雖被
      告癸○○於偵查及本院審理時均改稱：從八十九年二月才開始週休二日之星期
      日休診，惟查，上開健保局之訪談筆錄係於八十九年一月二十七日製作，早在
      八十九年二月前，如當時假日仍需看診，何以答覆中央健保局週休二日之星期
      日休診？況且週休二日係八十九年初即開始施行，被告所辯自八十九年二月始
      週休二日，與事實不符，顯係臨訟改供，不足採信。再查，前開證人於八十九
      年一月九日看診之病歷係被告癸○○所製作等情，為被告癸○○於歷次偵審時
      供承不諱，被告癸○○既未在該日為前開證人看診，竟製作病歷及處分箋，顯
      與被告丁○○勾串，假日由被告丁○○看診，再交被告癸○○事後謄寫病歷及
      處方箋，持向中央健保局請領健保費用甚明，被告等所辯，要不可採。
（二）又查，被告丁○○於八十九年四月一日與中央健保局終止合約後，仍於八十九
      年四、五月間，與被告癸○○在「永康診所」為人看診，再由周紹基以「野柳
      診所」名義，製作病患病歷表，持向中央健保局行使申請健保醫療給付之事實
      ，復據證人戊○○、林螢發、壬○○、張書堂、乙○○○、朱進升、丙○○於
      中央健保局訪談及本院審理時證述屬實（詳九十年度偵字第二六二號偵查卷戊○○等人之訪談紀錄、九十年二月十四日檢察官偵訊筆錄、本院九十年五月十
      日訊問筆錄），此外，並有中央健保局八十九年十月二十日健保稽字第八００
      九八七九號函及附件、戊○○、林螢發、乙○○○健保卡背面就醫記錄、詐領
      健保醫療費用金額表、基隆市衛生局函在卷可資佐證。是被告所辯，顯係卸責
      之詞，不足採信。本件事證明確，被告等犯行堪以認定。
二、查被告丁○○並未取得合法醫師之資格，而擅自執行醫療業務，係違反醫師法第
    二十八條第一項之罪，而被告癸○○自己雖係合格醫師，惟與丁○○基於犯意聯
    絡，由丁○○提供上開診所平日由被告癸○○看診，假日即由丁○○看診執行醫
    療業務，再由被告癸○○將此不實事項登載於業務上所製作之上開病患病歷及處
    方箋上，並持以向中央健保局行使申請健保醫療給付之行為，核被告等所為，係
    犯醫師法第二十八條第一項之非醫師擅自執行醫療業務罪、刑法第二百十六條、
    第二百十五條之行使業務上文書登載不實罪、刑法第三百三十九條第一項詐欺取
    財罪。又其業務上文書登載不實進而行使，應為行使之高度行為所吸收，不另論
    罪。所犯前開三罪間，有方法結果之牽連關係，為牽連犯，應從一重依醫師法第
    二十八條第一項之非醫師擅自執行醫療業務罪處斷。至被告丁○○所看診之病人
    雖並非單一，惟醫師法所明定處罰之未取得醫師資格擅自執行醫療業務之行為，
    既稱「業務」，自已當然包含反覆為同一行為之本質，應毋庸另論以連續犯。又
    被告二人及周紹基間，有犯意聯絡及行為分擔，應以共同正犯論。又被告等於八
    十九年四、五月間之違反醫師法及行使業務登載不實罪、詐欺罪之犯行，雖均未
    據起訴，惟此部分因與已起訴且經認定有罪部分，有裁判上一罪之關係，依審判
    不可分原則，本院自應併予審理，附此敘明。爰審酌被告丁○○前有二次因違反
    醫師法經檢察官起訴，並經本院判決有罪（於七十四年間，經本院七十四年度易
    字第三八０號，判處有期徒刑一年四月，上訴台灣高等法院駁回確定；八十六年
    間，經本院八十六年度易字第五九四號判處有期徒刑一年四月，經台灣高等法院
    撤銷改判無罪確定），仍心存僥倖，重施故技，從事密醫及詐領健保費行為，情
    節非微，且危害病患身體健康至鉅，並不知悔改，犯後飾詞狡辯；被告癸○○領
    有醫師執照，竟罔顧人身性命，與被告丁○○勾串，惟其年紀甚大，素行尚屬正
    常，因一時失慮觸法等一切情狀，各量處如主文所示之刑，以示儆懲。另扣案之
    病歷表乙批，雖為被告所有，惟非供本件犯罪所用之物，爰不予宣告沒收。
據上論斷，應依刑事訴訟法第二百九十九條第一項前段，醫師法第二十八條第一項前
段，刑法第十一條前段、第二百十六條、第二百十五條，第三百三十九條第一項、第
二十八條、第五十五條，判決如主文。
本案經檢察官黃士元到庭執行職務。
中      華      民      國    九十      年    六      月     二十二     日
                                        臺灣基隆地方法院刑事第二庭
                                              法  官    齊      潔
右正本證明與原本無異。
對於本件判決如有不服，應於收受送達後十日內，向本院提出上訴書狀，上訴於臺灣
高等法院，並按他造當事人之人數附具繕本。
中      華      民      國九十      年    六      月     二十七     日
                                              書記官    林  苑  珍
附錄論罪法條
醫師法第二十八條第一項：
未取得合法醫師資格，擅自執行醫療業務者，處一年以上三年以下有期徒刑，得併科
新臺幣三萬元以上十五萬元以下罰金，其所使用之藥械沒收之。
刑法第二百十六條：
行使第二百十條至第二百十五條之文書者，依偽造、變造文書或登載不實事項或使登
載不實事項之規定處斷。
刑法第二百十五條：
從事業務之人，明知為不實之事項，而登載於其業務上作成之文書，足以生損害於公
眾或他人者，處三年以下有期徒刑、拘役或五百元以下罰金。
刑法第三百三十九條第一項：
意圖為自己或第三人不法之所有，以詐術使人將本人或第三人之物交付者，處五年以
下有期徒刑、拘役或科或併科一千元以下罰金。


司法院資訊處製作；財團法人民間司法改革基金會備份。
